臺灣高等法院刑事裁定
110年度抗字第1393號
抗  告  人  
即 自 訴人  李宇昇
            李書芳
自訴代理人  林清漢律師
被      告  張家妤
上列抗告人因被告違反個人資料保護法等案件，不服臺灣桃園地
方法院109年度自字第12號，中華民國110年7月30日所為裁定，
提起抗告，本院裁定如下：
    主  文
抗告駁回。                                              
    理  由
一、原裁定意旨略以：
　  ㈠被告丙○○違反個人資料保護法罪嫌部分：自訴人甲○○指述
      被告有自維納斯社區以電話致電或電子信箱寄發郵件至銘
      傳大學校長信箱、銘傳大學所屬台北校區、桃園校區教務
      處及資傳系辦公室之電子信箱，惟甲○○並無提出任何被告
      有違法蒐集、利用之證據，難認被告有何故意蒐集、利用
      本案個資之行為，亦無法逕予推斷被告行為時主觀上有何
      為自己或第三人不法之財產上利益或損害他人財產上利益
      之意圖，且遍查本案現存卷內事證，亦無證據可證明被告
      就此有何得利之情，或係為損害甲○○財產上利益而為，自
      與個人資料保護法第41條規定之主觀要件有間。
　  ㈡被告涉犯誹謗罪嫌部分：依甲○○刑事自訴狀內之舉證，既
      難遽認被告發言內容有指摘或傳述毀損甲○○名譽之不實事
      實，亦難認被告係基於惡意誹謗之故意，自不足認其涉有
      誹謗罪嫌，至於自訴狀之附表一及刑事補充自訴理由狀㈠
      之附表四亦僅係自訴事實之重申，並非甲○○負舉證責任所
      提出之積極證據。
　  ㈢被告涉犯誣告罪嫌部分：被告前以甲○○為被告，提起妨害
      自由之告訴，業據檢察官為不起訴處分，然觀諸該不起訴
      處分書，僅係以犯罪嫌疑不足為由而為不起訴處分，尚難
      以此即斷論甲○○確無被告所指述之行為。被告所指訴甲○○
      妨害自由之犯行，雖因事證不足而經檢察官為不起訴處分
      ，然憑據卷內事證，尚難單憑甲○○之片面指證，認定被告
      所述確屬憑空捏造、虛構之事實提出告訴，即與誣告罪之
      構成要件有別，自不能依誣告罪相繩。
　  ㈣被告涉犯公然侮辱罪嫌部分：自訴人乙○○指述被告撰述乙○
      ○有病等不實之事項，惟查無其他積極證據，足資證明被
      告確有公然侮辱乙○○，其被訴之犯罪嫌疑顯然不足。另乙
      ○○指訴被告於其行經社區一樓大廳時，為驅魔而撥放佛經
      ，然查被告主觀上並無公然侮辱之犯意，且被告所為前開
      行為，其內容並不足以貶損他人社會評價，是被告客觀上
      亦無公然侮辱之犯行。
　  因認本件自訴人所提出之證據及卷內事證，顯不能證明被告
    涉有所指之公然侮辱、誹謗、誣告及違法取得、利用個人資
    料等罪嫌，其犯罪嫌疑顯有未足，核屬刑事訴訟法第252條
    第10款之情形，應逕以裁定駁回本件自訴等語。
二、抗告意旨略以：
　  ㈠原審未察被告利用社區管委會秘書職務之便，於未經社區
      住戶即甲○○之同意下，使用其年籍資料與教學工作所在位
      置及電話等資料於與社區營運無關之用途，足生損害於甲
      ○○之資訊隱私與自決權等權益，已構成個人資料保護法第
      41條第1項之非公務機關未於蒐集特定目的必要範圍內利
      用個人資料罪。且原審亦未傳訊被告就本案事實加以釐清
      ，逕認本案查無其他積極證據得合理懷疑被告有違反個人
      資料保護法第41條，顯屬無據。
    ㈡原審未察被告未經合理查證並基於惡意毀謗之故意下，以
      電子信箱寄發郵件至銘傳大學所屬台北校區、桃園校區教
      務處及資傳系辦公室之電子信箱，捏造並傳述甲○○有偷拍
      、騷擾女同學及乙○○有病等不實言論，且上開辦公室之電
      子信箱屬超過三人以上之辦公室成員皆得使用並共見共聞
      之處所，是被告已構成刑法第310條誹謗罪。且原審亦未
      傳訊被告與自訴人提出之證人，就本案事實加以釐清，逕
      認本案查無其他積極證據足認被告有誹謗犯行，顯屬無據
      。
　  ㈢原審未察被告明知甲○○並未有妨礙其自由之故意，亦未以
      暴力、脅迫之方式使其心生恐懼而不敢下班，逕故意捏造
      甲○○有妨礙其行使下班權利之虛構事實並提出告訴，是被
      告已構成刑法第169條第1項之誣告罪。且原審亦未傳訊被
      告就本案事實加以釐清，僅依臺灣桃園地方檢察署109年
      度偵字第36253號不起訴處分書，逕認本案查無其他積極
      證據足認被告有誣告犯行，顯屬無據。
　  ㈣原審未察被告前已與乙○○有爭執，並亦散播乙○○有病之情
      事，是被告於乙○○進入社區大廳立即撥放佛經之行為，輔
      以前開已有爭執之情事，且社區大廳亦非宗教寺廟場所，
      應認被告並非出自於祈福祝禱之用意，而是暗喻諷刺乙○○
      是妖魔鬼怪，須以佛經驅魔超渡，是被告已構成刑法第30
      9條公然侮辱罪。且原審亦未傳訊被告就本案事實加以釐
      清，逕認本案查無其他積極證據足認被告有公然侮辱犯行
      ，顯屬無據。
三、按法院或受命法官，得於第一次審判期日前，訊問自訴人、
    被告及調查證據；第1項訊問及調查結果，如認為案件有第2
    52條、第253條、第254條之情形者，得以裁定駁回自訴，刑
    事訴訟法第326條第1項前段、第3項分別定有明文。蓋自訴
    案件因未經偵查程序，是以賦予法官於第一次審判期日前審
    查之權，於自訴有第252條所列各款應不起訴之原因、第253
     條認為以不起訴為適當之得不起訴原因及第254條於應執行
    刑無重大關係得為不起訴之原因者，得以裁定駁回自訴，俾
    免程序上勞費，乃明定法院或受命法官於第一次審判期日前
    ，得審查提起之自訴，有無檢察官偵查結果之應為不起訴、
    得不起訴之情形。再自訴程序除自訴章（刑事訴訟法第319
    條至第343條）有特別規定外，準用公訴章第2節、第3 節關
    於公訴之規定，刑事訴訟法第343條定有明文。又為貫徹無
    罪推定原則，檢察官就被告犯罪事實，應負舉證責任，並指
    出證明之方法，刑事訴訟法第161條第1項亦有明文；而刑事
    訴訟法第161條、第163條關於舉證責任與法院調查義務之規
    定，係編列在刑事訴訟法第一編總則第12章「證據」中，原
    則上於自訴程序亦同適用，除其中第161條第2項之起訴審查
    機制、同條第3項、第4項以裁定駁回起訴之效力，自訴程序
    已分別有第326條第3項、第4項及第334條之特別規定足資優
    先適用外，關於第161條第1項檢察官應負實質舉證責任之規
    定，亦於自訴程序之自訴人同有適用；惟在自訴程序，法院
    如認案件有同法第252條至第254條情形，自得逕依同法第32
    6條第3項規定，以裁定駁回自訴，無須先裁定定期通知自訴
    人補正（最高法院91年度第4次刑事庭會議決議意旨參照）
    。因此，自訴人對於自訴之犯罪事實，應負提出證據及說服
    之實質舉證責任。倘自訴人所提出之證據，其所指明之證明
    方法，顯不足以認定被告有成立犯罪之可能時，即屬刑事訴
    訟法第252條第10款所稱之犯罪嫌疑不足。
四、經查：
　　㈠依自訴狀所載，甲○○在銘傳大學教書，則有關其姓名、教
      學工作所在位置以及電話等個人資料，當屬銘傳大學網站
      已合法對外公開之資料，任何人均可在網路上自由取得。
      參以自訴狀所指，被告是以電話或電子信箱寄發郵件至銘
      傳大學等方式，指謫其有偷拍、騷擾女同學等語。則被告
      所為，當係要求甲○○所屬學校機關，處理上開性騷擾行為
      ，此為性騷擾防治法第13條所規定之申訴程序管道，合於
      正當之特定目的，依個人資料保護法第19條第1項第3款之
      規定，被告自得從合法公開之網站，蒐集之甲○○年籍資料
      與教學工作所在位置及電話等個人資料。參以被告是將蒐
      集而得之甲○○個人資料，向甲○○所屬機關申訴，要求調查
      上開性騷擾行為，被告此舉並無散布予不特定人，並未逾
      其申訴特定目的之必要範圍，亦合於個人資料保護法第20
      條之使用個人資料規定。是即令被告有甲○○所指訴，以電
      話或電子信箱寄發郵件至銘傳大學校長信箱、銘傳大學所
      屬台北校區、桃園校區教務處及資傳系辦公室電子信箱，
      指謫其有偷拍、騷擾女同學等行為，因俱未違反個人資料
      保護法第19條、第20條等規定，自與個人資料保護法第41
      條規定違法取得、利用個人資料罪之構成要件有別。
　　㈡按刑法第310條之誹謗罪，係以意圖散布於眾而指摘或傳述
      足以毀損他人名譽之事，為其構成要件。所謂意圖散布於
      眾，係指意圖散發或傳布於不特定之多數人而言，如僅傳
      達於特定之人，即不足當之（最高法院88年度台非字第21
      號、89年度台非字第139號判決要旨參照）。甲○○所指訴
      被告致電或以電子信箱寄發郵件至銘傳大學校長信箱、銘
      傳大學所屬台北校區、桃園校區教務處及資傳系辦公室電
      子信箱，指謫其有偷拍、騷擾女同學等行為，被告行為所
      傳達之對向，俱屬甲○○之任教機關單位，核屬特定之人，
      自非不特定之多數人，按前所述，被告此舉已難認有散布
      於眾之意圖，自與誹謗罪之構成要件有別。
　　㈢又告訴人所訴事實，不能證明其係實在，是否構成誣告罪
      ，仍應就其有無虛構誣告之故意以為斷，並非當然可以誣
      告罪相繩（最高法院59年台上字第581號判決意旨參照）
      。經核前揭被告對甲○○提出妨害自由告訴之不起訴處分書
      所載，甲○○當時確有持手機跟隨在被告背後拍攝，則被告
      以甲○○該等行為舉措涉及刑法強制罪之犯罪嫌疑據以提出
      告訴，並未有虛構事實申告之情事。雖該案經偵查結果，
      以被告此舉影響輕微，不具刑事制裁之可非難性為由而為
      不起訴處分，按上說明，仍難據此認被告提出告訴之行為
      有誣告之犯意，自與誣告罪之構成要件有別。
　　㈣按刑法第309條之公然侮辱罪，係指侮辱他人，且該侮辱行
      為係公然為之始可成立。而所謂「公然」者，係指不特定
      多數人得以共見共聞之狀態，不以實際上果已共見共聞為
      必要，但必在事實上有不特定人或多數人得以共見或共聞
      之狀況。而行為人是否構成「侮辱」之行為，應整體觀察
      其陳述之用語內容、發生始末、行為時之客觀情狀、行為
      人及被害人之關係、年齡、教育程度、成長背景、職業等
      節，以定其適法與否之標準，不宜割裂部分言論片斷取義
      ，亦非僅以被害人主觀之感情為斷。依自訴狀所載，被告
      是以撥打電話方式傳述乙○○有病，此情即令屬實，因與被
      告對話之人單一，此舉究與公然侮辱罪之公然狀態有別。
      至於乙○○所指被告於其進入社區大廳立即撥放佛經乙節，
      即令屬實，因播放佛經之行為，客觀上並無任何貶抑或毀
      損他人名譽之意思，至於乙○○認為雙方前已有爭執，被告
      此舉是暗喻諷刺其是妖魔鬼怪，須以佛經驅魔超渡云云，
      究屬其一己主觀感受，按上說明，亦難憑以遽認此舉屬於
      侮辱之行為。
　　㈤綜上說明，本件自訴意旨所陳述之事，俱與所指訴之違法
      取得、利用個人資料罪、誹謗罪、誣告罪以及公然侮辱罪
      之構成要件明顯不符，則自訴書狀所載聲請調查之證人，
      自無調查之必要，是原審就此未予調查，並無自訴人所指
      指謫怠為調查證據之情事。　　
五、綜上所述，原審認本件顯有刑事訴訟法第252條第10款所定
    犯罪嫌疑不足之情形，裁定駁回自訴，理由雖有不同，但結
    論並無二致，仍可以為持。是抗告意旨以前詞指謫原裁定不
    當，並無理由，本件抗告應予駁回。　　
據上論斷，應依刑事訴訟法第412條，裁定如主文。　　
中　　華　　民　　國　　111 　年　　1 　　月　　27　　日
                  刑事第十四庭  審判長法　官  黃斯偉
                                      法　官  黎惠萍
                                      法　官  許泰誠
以上正本證明與原本無異。
不得再抗告。
                                      書記官  朱子勻
中　　華　　民　　國　　111 　年　　1 　　月　　27　　日